---
title: "Laboration 1"
author: "Sebastijan Babic, Daniel Svedlund"
date: "`r Sys.Date()`"
output: 
  html_document:
    fig_caption: yes
---

# Sammanfattning
I detta inledande stycke ska du förklara vad labben går ut på, utan att gå in
på detaljer.


## Följande ska kanske inte vara med? 
```{r, fig.cap="4 olika plot som visar samma data: träddiagram, histogram lådagram, normalfördelningsplot."}
x <- c(174.6, 173.2, 189.6, 167.7, 179.2, 179.6, 170.5, 168.5, 185.3, 164.1, 178.4)

mean(x) # medelvärdet
var(x) # variansen
sd(x) # standardavvikelse
summary(x) # minimum

total_par <- par(mfrow = c(3,2))
tree_diagram <- stem(x)
histogram <- hist(x)
boxplot <- boxplot(x)
normal_plot <- qqnorm(x)
qqline(x)

hist(x, breaks = seq(from = 162, to = 192, by = 5))
hist(x, breaks = seq(from = 162, to = 192, by = 2))

par(total_par)
```






# Uppgift 1
1. Om en exponentialfördelad slumpvariabel $X$ har väntevärde $E[X] = a$, vad är då dess standardavvikelse $\sigma$?
Dess standardavvikelse är då 
\[
\sigma = \sqrt{V[X]} = \sqrt{\frac{1}{\beta^2}} = \frac{1}{\beta}
\]

2. Den stokatiska variabeln $X$ är likformigt fördelad med väntevärde $E[X] = a$. Vad ska fördelningens övre och
undre gränser vara, uttryckt i a, för att standardavvikelsen ska bli lika stor som väntevärdet? 

Ledning:
Om $X \sim U[\alpha, \beta]$ så gäller $V[X] = (\beta - \alpha)^2/12$

Vet att 
\[
\frac{\alpha + \beta}{2} = a = E[X] = \sigma = \sqrt{(\beta - \alpha)^2/12}
\]

så löser för $a$ och får att $\beta - \alpha = 2\sqrt{3}a$ och $\alpha + \beta = 2a$ som i sin tur ger en ekvationsystem 

\begin{align*}
    \begin{cases}
        \alpha + \beta = 2a  \qquad &(1) \\
        \beta - \alpha = 2\sqrt{3}a \qquad &(2)
    \end{cases}
\end{align*}
som vid addition av $(1)$ till $(2)$ ger $\beta = a + \sqrt{3}a$ och subtraktion av dem två ekvationer ger eller insättning av nu kända $\beta$ ger $\alpha = a + \sqrt{3}a$. Alltså måste vi har att $X \sim U[a + \sqrt{3}a, a + \sqrt{3}a]$ eller med andra ord endast en punkt tas med i fördelningens gränser/parametrar. 







# Uppgift 2 - Kommer data från en normalfördelning?
För att besvara om en okänd fördelning kan vara en normalfördelning använder vi oss av ofta approximationer som sedan undersöks grafiskt (åtminstone här). Vi ska också svara hur stort $n$ behöver vara, dvs antalet observationer för att få en rimlig approximation. 

Följande fördelningar har allihopa väntevärde och standardavvikelse $a$ där $a$ är dem två sista siffrorna i vårat personnummer, `13`. 

1. Vilken är det minsta stickprovsstorleken som behövs för att den fördelning ni simulerar från skall
avslöja sig som normal eller icke-normal?

2. Vilken grafisk metod anser ni är mest effektiv för att avgöra om ett stickprov är normalfördelat eller
inte? Motivera med de olika grafiska metoderna (boxplot, histogram, normalfördelningsplott)


## Uppgift 2.1
```{r}
set.seed(20040911)

x1 <- rnorm(10, 12, 12)

hist(x1, prob = TRUE)
x <- seq(from = min(x1), to = max(x1), length.out = 100) # tag minsta x:-10 och största x:25 för linjens intervall
# kan göra manuellt och sätta från -10 till 25 men detta gör det enklare om man vill på något sätt förändra
# stickproven
lines(x, dnorm(x, 12, 12))
```


```{r}
boxplot(x1)
```

```{r}
qqnorm(x1)
qqline(x1)
```

```{r}
# definierar 8 stickprov som x1,x2,...,x8 med en normalfördelning

set.seed(19690420)
x1 <- rnorm(10, 12, 12) # kommer att bli samma stickprov som ovan då vi har samma seed
x2 <- rnorm(10, 12, 12) # detta blir ett stickprov annorlunda från x1, likaså de nedan
x3 <- rnorm(10, 12, 12)
x4 <- rnorm(10, 12, 12)
x5 <- rnorm(10, 12, 12)
x6 <- rnorm(10, 12, 12)
x7 <- rnorm(10, 12, 12)
x8 <- rnorm(10, 12, 12)
```

```{r, fig.cap="8 lådagram som visar 8 olika stickprov och deras utseende."}
boxplot(x1, x2, x3, x4, x5, x6, x7, x8)
```

```{r, fig.cap="8 histogram som visar 8 olika stickprov från innan och deras utseende"}
old_par <- par(mfrow = c(2, 4)) # 2 rader, 4 kolonner
hist(x1)
hist(x2)
hist(x3)
hist(x4)
hist(x5)
hist(x6)
hist(x7)
hist(x8)

par(old_par) # säg åt R att sluta förvänta sig fler plottar till samma fönster
```

## Uppgift 2.2 - Likformigt fördelade data
För simulering av likformigt fördelade stickprov används i R-funktionen runif(n, min, max), där n anger
stickprovsstorleken, min och max anger undre respektive övre gräns i det intervall som fördelningen är
definierad för. Lösningen på Uppgift 1 ger er intervallgränserna för det värde på a som ni använder. Använd
funktionen runif för att simulera fem oberoende stickprov u1, u2, osv av storleken 10 och jämför dem
grafiskt; dels med varandra och dels med de normalfördelade stickproven ovan. Rita exempelvis upp fem
normalfördelade och fem likformigt fördelade stickprov i samma plot.
När ni simulerar de fem oberoende stickproven, använd först funktionen set.seed på samma sätt som
för de normalfördelade stickproven ovan, d.v.s. använd set.seed med ert födelsedatum en gång ovanför
definitionerna av u1, u2 etc, i samma stycke kod. Upprepa er analys med stickprovsstorlekarna n = 20,
n = 100 och ytterligare något värde på n som ni väljer själva. Besvara sedan frågorna som tidigare stälts.

## Uppgift 2.3 - Exponentialfördelade data
Genomför samma jämförelse även för exponentialfördelade stickprov med hjälp av funktionen rexp(n, r),
där n är stickprovsstorleken och r är intensiteten (1 genom väntevärdet) för exponentialfördelningen. Hitta
på lämpliga namn för dessa stickprov och se till att använda set.seed på samma sätt som ovan. Öka er
stickprovsstorlek succesivt och besvara frågorna som tidigare ställts.







# Uppgift 3 - Explorativ dataanalys
```{r, fig.cap=""}
data <- read.csv("olvinsprit.csv", header = TRUE) # läs filen

land <- data$Land
beer <- data$beer
vin <- data$vin
sprit <- data$sprit


plot(beer, vin) # lägg till titlarna här
text(beer, vin, land)
```




Dessa frågor ska besvaras i löpande text: 

1. Vilka alkoholtyper i olvinsprit.csv kan anses komma från en normalfördelning?
2. Hur ligger Sverige till i förhållande till andra länder inom de olika alkoholtyperna? Är Sverige extremt
åt något håll?
3. Vilka länder kan anses extrema? Åt vilket håll är de extrema?
4. Finns det gemensamma drag hos de extrema länderna?
5. Medför hög konsumtion av en typ av alkohol en högre eller lägre konsumtion av de andra typerna?
Påverkar de varandra alls?
6. Sammanfatta era slutsatser om alkoholkonsumtionen i OECD-länderna.



