---
title: "Laboration 2: Statistisk hypotesprövning"
author: "Sebastian Babic och Svedlund"
date: "`r Sys.Date()`"
output:
  pdf_document:
    toc: true           # Lägg till en innehållsförteckning
    number_sections: true   # Numrera sektionerna
fontsize: 12pt          # Ställ in textstorlek
linestretch: 1.5        # Radavstånd
geometry: a4paper       # A4-format
---


# Sammanfattning
I detta inledande stycke ska du förklara vad labben går ut på, utan att gå in
på detaljer.

# Uppgift 1
Varje sommar delades in i ett antal mindre tvådagarsperioder -> under varje sådan valdes en av dagarna slumpmässigt -> molnsådd på den dagen, inget på andra dagen

Om dag 1 molnsåddes så varade arbetet kl 12-14. Mätte sedan mha. 29 mätstationer. 

## Uppgift 1.1: Teoretisk uppgift
Anledningen till att dela in sommaren i tvådagarsperioder är att säkerställa en rättvis jämförelse mellan dagar med molnsådd och utan molnsådd under liknande miljöförhållanden. 
Genom att jämföra dagar som ligger nära varandra i tid minskar vi effekten av andra faktorer, såsom långsiktiga väderförändringar, som skulle kunna påverka nederbörden. 

Om vi i stället singlade slant varje dag skulle fördelningen mellan dagar med och utan molnsådd kunna bli obalanserad på grund av slumpens variation, särskilt med 
ett begränsat antal dagar (till exempel de 92 dagarna i en meteorologisk sommar). Detta skulle kunna resultera i en sned fördelning som inte är representativ
för en jämn 50/50-fördelning, vilket gör det svårare att dra slutsatser från resultaten.


Slumpmässigheten i att singla slant på dem två dagar säkerställer att valet av dag för molnsådd inte påverkas 
av några systematiska faktorer, exempelvis om den första dagen i en period 
tenderar att ha annorlunda väderförhållanden än den andra. Detta eliminerar 
en potentiell källa till bias och garanterar att resultaten endast reflekterar 
effekten av molnsådd, inte en skillnad i grundläggande förhållanden mellan de 
två dagarna.

Ett lämpligt test för att undersöka om molnsåddning verkligen 
har ett effekt på regnmängd är Wilcoxons två stickprovstest eftersom vi kan anta att dagarna som mäts är beroende, dvs. miljöförhållanden kan påverkas av den första dagen. 
Vi kan dessutom anta att datan inte är normalfördelad. 

## Uppgift 1.2: Praktisk uppgift
```{r}
arizona <- read.csv("arizona.csv", header = FALSE) # läs csv filen

# skapa variabler
year <- arizona$V1 
seed <- arizona$V2
nonseed <- arizona$V3
```

```{r}
seed_mean <- mean(seed)
seed_sd <- sd(seed)
nonseed_mean <- mean(nonseed)
nonseed_sd <- sd(nonseed)
```


```{r}
old_par <- par(mfrow = c(2,3))

# sådda
hist(seed, prob = TRUE, main = "Histogram - Sådda dagar", 
     xlab = "Regnmängd (inches)", ylab = "Densitet")
curve(dnorm(x, mean = seed_mean, sd = seed_sd), 
      col = "red", lwd = 2, add = TRUE) # normalfördelning
curve(dexp(x, rate = 1 / seed_mean), 
      col = "blue", lwd = 2, add = TRUE,) # exponentiell fördelning
legend("topright", legend = c("Normal", "Exponentiell"),
       col = c("red", "blue"), lty = c(1, 2), cex = 0.8)


boxplot(seed, main = "Sådd", xlab = "Status (sådd)", ylab ="Regnmängd (inches)")


qqnorm(seed, main = "Sådd", xlab = "Teoretiska kvantiler", ylab ="Kvantiler stickprov")
qqline(seed, col = "black")


# icke sådda
hist(nonseed, prob = TRUE, main = "Histogram - Icke-sådda dagar", 
     xlab = "Regnmängd (inches)", ylab = "Densitet")
curve(dnorm(x, mean = nonseed_mean, sd = nonseed_sd), 
      col = "red", lwd = 2, add = TRUE) # normalfördelning
curve(dexp(x, rate = 1 / nonseed_mean), 
      col = "blue", lwd = 2, add = TRUE) # exponentiell fördelning
legend("topright", legend = c("Normal", "Exponentiell"),
       col = c("red", "blue"), lty = c(1, 2), cex = 0.8)


boxplot(nonseed, main = "Icke-sådd", xlab = "Status (ej-sådd)", ylab ="Regnmängd (inches)")


qqnorm(nonseed, main = "Icke-sådd", xlab = "Teoretiska kvantiler", ylab ="Kvantiler stickprov")
qqline(nonseed, col = "black")

par(old_par)
```
Kan se en exponentialfördelning hos både sådda och ej sådda dagar och regnmängden på respektive 
dagar. 

Där nollhypotesen $H_0$ är här att det inte finns en skillnad i genomsnittlig regnmängd mellan dagar med och utan 
molnsådd. Det vill säga att $\Delta = \mu_1 - \mu_0$ där $\mu_1$ är en sådd dag, $\mu_0$ ej sådd dag. Alltså är alternativa
hypotesen $H_1$ att det finns en skillnad. Det vill säga
\begin{align}
  \begin{cases}
    H_0 : \mu_\Delta = 0 \\
    H_1 : \mu_\Delta \neq 0
  \end{cases}
\end{align}

```{r}
wilcox_test <- wilcox.test(seed, nonseed, alternative = "two.sided", paired = TRUE, conf.level = 0.95)
print(wilcox_test)
```

Vi använder alltså Wilcoxons tvåsticksprovstest för två parvist beroende stickprov med felrisk $\alpha = 0.05$. Vi förkastar nollhypotesen om 
p-värdet är större än felrisken. Vi ser här att enligt beräkningen ovan så är $0.5107=$`p-value`$>\alpha = 0.05$. Vi 
kan därmed säga att det inte finns någon statistikt signifikant skillnad i genomsnittlig regnmängd. 


# Uppgift 2
Mer text. Använd underrubriker för delfrågor om du tycker det är motiverat.

Et cetera om det är fler än 2 uppgifter.